臺灣桃園地方法院刑事判決
111年度易字第34號
公  訴  人  臺灣桃園地方檢察署檢察官
被      告  陳劍武（原名陳致穎）



上列被告因偽造文書案件，經檢察官提起公訴（109年度偵字第1
5304號），本院判決如下：
    主  文
陳劍武犯行使業務上登載不實文書罪，處拘役伍拾日，如易科罰
金，以新臺幣壹仟元折算壹日。
    事  實
一、陳劍武為吼國際股份有限公司（址設桃園市○○區○○○000巷0
    號1樓，下稱吼國際公司）、吼美食王國際股份有限公司（址
    設桃園市○○區○○○00巷00號1樓，下稱吼美食王公司；上2公司
    下合稱吼公司）之負責人，為從事業務之人，替公司員工投
    保勞工保險則為其附隨業務。陳劍武明知吼國際公司員工蔡
    鴻達之配偶廖映淇並未任職於吼公司，亦未領取吼公司之薪
    資，僅將其身分資料提供辦理全民健康保險眷屬投保事宜，仍
    基於行使業務上登載不實文書之犯意，將廖映淇虛列為吼公司
    員工，且領有附表所示不實之投保薪資，並將上開不實資料
    登載於附表所示業務上製作之「勞工保險加保申報表（全民
    健康保險第一、二、三類保險對象投保申報表）」、「勞工
    保險投保薪資調整表」、「勞工保險退保申報表（全民健康
    保險第一、二、三類保險對象退保申報表）」上，再分別持
    向勞動部勞工保險局（下稱勞保局）申請廖映淇勞工保險加保
    、薪資調整、退保等事宜而行使之，致有實質審查權限之勞
    保局承辦人員審核後，因此辦理廖映淇加保、薪資調整及退
    保等事宜，足生損害於廖映淇及勞保局對勞工投保保險管理
    之正確性。
二、案經廖映淇告訴臺灣桃園地方檢察署檢察官偵查起訴。
    理  由
壹、程序方面
一、本判決下列所引用被告陳劍武以外之人於審判外之陳述，被
    告於本院準備程序中已明示同意上開陳述具有證據能力（見
    本院110年度審易字第1467號卷第35頁），而檢察官迄於言
    詞辯論終結前，亦未就證據能力之有無聲明異議，本院審酌
    上開證據資料作成時之情況，尚無違法、不當或顯不可信之
    情況，認以之作為證據應屬適當，應認前揭供述證據均有證
    據能力。
二、本判決以下所引用之非供述證據，均與本件事實具有自然關
    聯性，且核屬書證、物證性質，又查無事證足認有違背法定
    程序或經偽造、變造所取得等證據排除之情事，復經本院依
    刑事訴訟法第164條、第165條踐行物證、書證之調查程序，
    況檢察官、被告對此部分之證據能力亦均不爭執，是堪認均
    具有證據能力。
貳、實體方面
一、認定犯罪事實所憑之證據及理由：
  ㈠上開事實，業據被告於本院審理中坦承在卷（見本院111年度
    易字第34號卷【下稱本院卷】第136頁），核與證人即告訴
    人廖映淇於偵查及本院審理中之證述；證人蔡鴻達於本院審
    理中之證述情節相符，並有「勞工保險加保申報表（全民健
    康保險第一、二、三類保險對象投保申報表）」、「勞工保險
    退保申報表（全民健康保險第一、二、三類保險對象退保申
    報表）」、「勞工保險投保薪資調整表」、勞保局109年8月
    19日保費資字第10960195700號函暨檢附之勞工保險被保險
    人投保資料表（明細）等在卷可稽（見臺灣桃園地方檢察署
    109年度偵字第15304號卷【下稱偵15304卷】第55至65頁、
    第87至93頁；107年度他字第6201號卷【下稱他卷】第83頁
    、本院卷第87至88頁），足認被告上開任意性自白與事實相
    符，堪以採信。
　㈡被告雖曾辯稱其係因蔡鴻達有避稅之需求，經蔡鴻達要求方
    將廖映淇加保為吼公司員工，並將蔡鴻達一部分薪資及獎金
    報在廖映淇之名下，其行為乃經過蔡鴻達同意等語。然而：
　⒈雇主填具並向勞保局提出之勞工保險加保申報表，係為表彰
    勞工確有受雇於該雇主，並受領薪資之事實，而該雇主有為
    勞工投保勞工保險之意；勞工保險退保申報表則表彰勞工已
    因離職等因素而未再受僱；另勞工保險投保薪資調整表則係
    表示勞工薪資經調整之情事。則若勞工實際上未受僱於公司
    ，未有到職、實際受領或調整薪資、到職等情事，雇主猶為
    勞工投保勞工保險，並填載投保薪資，繼而為後續調整薪資
    之申報及退保等行為，自係將明知不實之事實填載於各該申
    報表。縱雇主與勞工間有達成合意，惟此究與勞工之實際任
    職情形不符，且為雇主所明知，當無礙雇主前揭行為之成立
    。
　⒉據證人即告訴人廖映淇於偵查及本院審理中證述：伊未曾任
    職於吼公司，伊是因蔡鴻達在吼公司工作時，有和伊說要將
    伊的健保掛在吼公司，所以伊有提供身分證影本；伊對於吼
    公司加保勞保之事完全不清楚，也未看過相關加保文件或取
    得吼公司之薪資，亦未曾授意吼公司辦理勞保之加保及退保
    等語（見他卷第209頁及反面、本院卷第48至51頁）。是證
    人廖映已證稱其未曾同意或授權被告將其申報為吼公司之員
    工，並為其投保勞工保險乙節明確。
　⒊證人即吼公司會計陳淑萍雖到庭證述：當時蔡鴻達和伊說要
    幫廖映淇加勞、健保，說因為廖映淇身體不好不能上班，想
    放在公司投保，也可以減稅，伊有問被告可不可以，被告說
    蔡鴻達既然是公司原始股東就同意等語（見本院卷第110頁
    ）。然此與證人蔡鴻達於本院審理中證稱：伊是幫廖映淇辦
    理眷屬之健保，伊未曾要求被告幫廖映淇辦理勞工保險之加
    保，廖映淇被加保為吼公司員工伊完全不知情等語（見本院
    卷第53至55頁），不相符合。且附表所示之勞工保險加保申
    報表、退保申報保及投保薪資調整表等文件，並非用於登載
    雇主與勞工或他人任意約定之內容，是無論本件是否係蔡鴻
    達主動提出為廖映淇投保勞工保險之要求，被告既明知廖映
    淇並未實際任職於吼公司並領有薪資，卻於附表所示各文件
    上登載廖映淇為吼公司員工，而有到職、離職及薪資調整等
    情，對勞保局而言，自屬填載不實之事項，並造成承辦之公
    務人員誤信廖映淇有於吼公司任職、支薪及離職之事，足生
    損害於勞保局掌握投保資料之正確性。是被告此部分辯解，
    僅屬其動機及蔡鴻達是否共同涉犯本罪之問題，而無解於其
    行使業務上登載不實文書之刑責。
  ㈢從而，本件事證已臻明確，被告犯行堪以認定，應依法論科
    。
二、論罪科刑：
　㈠新舊法比較：
　　被告行為後，刑法第215條雖於108年12月25日修正公布，並
    自同年月27日起生效施行。然該次修正僅係將罰金貨幣單位
    與罰鍰倍數予以明文，就被告本案所涉行使業務登載不實文
    書犯行之法定刑度並未修正，且實質上並無法律效果及行為
    可罰性範圍之變更，故無新舊法比較之問題，應逕適用修正
    後之規定，先予敘明。
　㈡按勞工保險條例第11條、第14條第2項規定投保單位應將其所
    屬勞工到職、離職等情形依法列表通知保險人；對被保險人
    之薪資調整時，應依法通知保險人。則依上開規定填具投保
    薪資調整表、投保申請書、加保、退保申報表等文書，均係
    勞工保險條例對投保單位（雇主或勞工所屬團體、機構）所
    規定之業務，為雇主之附隨業務，雇主如虛偽製作，應構成
    業務登載不實罪。
　㈢是核被告所為，係犯刑法第216條、第215條之行使業務上登
    載不實文書罪。被告各次製作業務上登載不實文書之低度行
    為，均為行使之高度行為所吸收，不另論罪。
　㈣被告係基於單一犯意，於密接之時、空行使附表所示之各該
    文件，侵害同一法益，各行為之獨立性較為薄弱，應視為數
    個舉動之接續施行，合為包括之一行為予以評價，而論以接
    續犯。
　㈤公訴意旨雖未論及被告行使之業務上登載不實文書亦包含附
    表編號2、6、8所示之勞工保險退保申報表（全民健康保險第
    一、二、三類保險對象退保申報表）及附表編號4、5所示之
    勞工保險投保薪資調整表。然起訴書已論及廖映淇分別經申
    報為吼國際公司、吼美食王公司員工之期間，亦敘明吼美食
    王公司各次申報之投保薪資金額，復經公訴檢察官當庭補充
    被告行使之業務上登載不實文書亦包含附表編號2、4至6、8
    之文書（見本院卷第60頁），本院自得併予審究。
　㈥本院審酌被告明知廖映淇非吼公司員工，亦未領有吼公司發
    放之薪資，卻仍為本案行使業務上登載不實文書行為，對廖
    映淇及勞保局管理保險之正確性均生損害，所為自應非難。
    惟衡酌其犯後坦承犯行，已有悔意，並斟酌其犯罪之動機、
    目的、手段、情節及所生危害等情，暨於本院審理中自述高
    職肄業之智識程度、經營餐飲業之生活經濟狀況等一切情狀
    （見本院卷第137頁），量處如主文所示之刑，並諭知易科
    罰金之折算標準。
三、沒收部分：
　　被告所為如附表所示業務上登載不實之文書，均已交付予勞
    保局而行使之，已非被告所有之物，均不予宣告沒收。
四、不另為無罪之諭知部分：
　　公訴意旨雖認被告亦將廖映淇於102年4月1日起之投保薪資
    申報為1萬9,200元，認其此部分亦涉犯行使業務上登載不實
    文書之犯行等語。然廖映淇於102年4月1日起投保薪資經調
    整1萬9,200元乙節，係勞保局配合基本工資調整及勞工保險
    投保薪資分級表規定逕予調整，故無投保薪資調整表等情，
    有勞保局111年6月15日保費資字第11160133320號函附卷足
    按（見本院卷第85頁）。可知廖映淇此部分薪資調整係勞保
    局因應政府政策變動逕為調整，並非被告主動提出投保薪資
    調整表並申報調整投保薪資之結果，自難認被告有何行使業
    務上登載不實文書之行為，無從以該罪相繩。又此部分與前
    揭經論罪科刑部分屬接續犯之一行為，爰不另為無罪之諭知
    。 
據上論斷，應依刑事訴訟法第299條第1項前段，判決如主文。　
本案經檢察官許致維提起公訴，檢察官劉哲名到庭執行職務。
中　　華　　民　　國　　111 　年　　8 　　月　　12　　日
                  刑事第四庭    法　官　陳韋如
以上正本證明與原本無異。
如不服本判決應於收受判決後20日內向本院提出上訴書狀，並應
敘述具體理由。其未敘述上訴理由者，應於上訴期間屆滿後20日
內向本院補提理由書(均須按他造當事人之人數附繕本)「切勿逕
送上級法院」。
                                書記官　劉貞儀
中　　華　　民　　國　　111 　年　　8 　　月　　13　　日
附錄論罪科刑法條：
中華民國刑法第216條
行使第210條至第215條之文書者，依偽造、變造文書或登載不實
事項或使登載不實事項之規定處斷。
中華民國刑法第215條
從事業務之人，明知為不實之事項，而登載於其業務上作成之文
書，足以生損害於公眾或他人者，處3年以下有期徒刑、拘役或1
萬5千元以下罰金。

附表：
編號 申報公司 登載及行使之文件名稱 申報日期 (生效日期) 申報項目 投保薪資 （新臺幣） 出處 1 吼國際公司 勞工保險加保申報表（全民健康保險第一、二、三類保險對象投保申報表） 100年6月13日 加保（到職） 1萬2,540元 偵15304卷第55至57頁 2  勞工保險退保申報表（全民健康保險第一、二、三類保險對象退保申報表） 101年12月4日 退保（離職）   3 吼美食王公司 勞工保險加保申報表（全民健康保險第一、二、三類保險對象投保申報表） 101年12月3日 加保（到職） 1萬1,100元 偵15304卷第59至61頁、第93頁、本院卷第87頁 4  勞工保險投保薪資調整表 102年1月1日 投保薪資調整 1萬1,100元調整為1萬8,780元  5  勞工保險投保薪資調整表 102年7月1日 投保薪資調整 1萬9,200元（參備註）調整為1萬9,047元（102年7月31日退保）  6  勞工保險退保申報表（全民健康保險第一、二、三類保險對象退保申報表） 102年7月31日 退保（轉換公司）   7 吼國際公司 勞工保險加保申報表（全民健康保險第一、二、三類保險對象投保申報表） 102年10月1日 加保（到職） 1萬1,100元 偵15304卷第63至65頁 8  勞工保險退保申報表（全民健康保險第一、二、三類保險對象退保申報表） 103年10月31日 退保（離職）   備註 廖映淇於102年4月1日起投保薪資經調整1萬9,200元，係勞動部勞工保險局配合基本工資調整及勞工保險投保薪資分表規定逕予調整。